臺灣高等法院臺中分院刑事判決
110年度上訴字第1591號
上  訴  人  
即  被  告  莊旺家


選任辯護人  范成瑞  律師
上列上訴人因妨害公務等案件，不服臺灣臺中地方法院110年度
訴字第542號中華民國110年5月27日第一審判決（起訴案號：臺
灣臺中地方檢察署109年度偵字第17785號），提起上訴，本院判
決如下：
    主  文
原判決關於莊旺家部分，撤銷。
莊旺家共同犯意圖供行使之用而攜帶兇器在公共場所聚集三人
  以上下手實施強暴罪，處有期徒刑玖月。
　扣案之開山刀壹把沒收之。
    犯罪事實
一、莊旺家與真實姓名、年籍均不詳、綽號「阿俊」（下稱「阿
    俊」）等數名友人，於民國109年5月24日凌晨1時35分許，
    在臺中市○○區○○啤酒屋內與不詳人士發生衝突，經臺中市政
    府警察局大雅分局馬岡派出所（下稱馬岡派出所）獲報後派
    員警前往處理，並帶回涉嫌傷害且尚留在現場之「阿俊」等
    人後，莊旺家與真實姓名、年姓不詳、即時通訊軟體微信（
    WeChat）暱稱「火山」（下稱「火山」）等已成年友人，明
    知馬岡派出所員警係依法偵辦「阿俊」等人涉嫌犯罪，竟受
    「火山」邀集，而與「火山」、陳○偉、簡○鴻、施○宇（上3
    人已由原審判處罪刑確定）及真實姓名、年籍均不詳、綽號
    「小黑」、「海苔」等已成年人共8、9人，先在○○啤酒屋會
    合後，於當日凌晨3時13分許，分乘由陳○偉所駕駛車牌號碼
    000-0000號、由簡○鴻所駕駛車牌號碼000-0000號、由施○宇
    所駕駛車牌號碼000-0000號自小客車，自○○啤酒屋出發前往
    址設臺中市○○區○○路00號之馬岡派出所門前對面路旁下車，
    莊旺家即與上開「火山」等8、9人，共同基於對於公務員依
    法執行職務時施強暴（起訴書誤認係公然聚眾及其為首謀）
    之犯意聯絡，且與「火山」等下手實施強暴者，同時共同基
    於意圖供行使之用而攜帶兇器在公共場所聚集三人以上並下
    手實施強暴（起訴書誤其為首謀）之犯意聯絡，至未下手實
    施之陳○偉、簡○鴻、施○宇（上3人已由原審判決確定）等人
    則本於意圖供行使之用攜帶兇器在公共場所聚集三人以上施
    強暴助勢之犯意聯絡，於馬岡派出所之所長施○迪及凃○麟警
    員等合計約6、7人出來查看處理之際，其等竟不顧警方喝斥
    及拔槍嚇阻，於上開公務員依法執行職務時，由莊旺家手持
    其所有、客觀上足供為兇器使用之開山刀1把（已扣案），
    往前直奔並繞開在場員警欲闖入馬岡派出所，及由「火山」
    等人手持預藏亦屬客觀上足供為兇器使用之棍棒（未扣案）
    ，或橫越前開馬路往馬岡派出所方向行進而下手實施強暴、
    或在場叫囂助勢，嗣經馬岡派出所所長施○迪及時將莊旺家
    攔截壓制，逮捕，乃扣得其所有之前揭開山刀1把，並經警
    對空鳴槍，陳○偉等人見狀即分乘上開自小客車逃離現場，
    以上開方式共同對依法執行職務之馬岡派出所所長施○迪及
    警員凃○麟等人施以強暴而妨害公務，並在前開屬公共場所
    之道路上妨害社會秩序安寧。
二、案經臺中市政府警察局大雅分局報請臺灣臺中地方檢察署檢
    察官偵查起訴。 
    理  由
一、按刑事訴訟法第159條之5規定：「（第1項）被告以外之人
    於審判外之陳述，雖不符前4條之規定，而經當事人於審判
    程序同意作為證據，法院審酌該言詞陳述或書面陳述作成時
    之情況，認為適當者，亦得為證據。（第2項）當事人、代
    理人或辯護人於法院調查證據時，知有第159條第1項不得為
    證據之情形，而未於言詞辯論終結前聲明異議者，視為有前
    項之同意」，其立法意旨在於傳聞證據未經當事人之反對詰
    問予以核實，原則上先予排除，惟若當事人已放棄詰問或未
    聲明異議，基於證據資料愈豐富，愈有助於真實發現之理念
    ，且強化言詞辯論原則，法院自可承認該傳聞證據例外擁有
    證據能力。經查，有關下述所引用未符合刑事訴訟法第159
    條之1至第159條之4所示之證據，業據檢察官、上訴人即被
    告莊旺家（下稱被告，被告於本院準備程序時尚未選任辯護
    人，迄本院審理期日方選任辯護人）於本院準備程序明示同
    意作為證據（見本院卷第73頁），且經本院於審理時當庭直
    接提示而為合法之調查，檢察官、被告及其辯護人均未於言
    詞辯論終結前聲明異議（見本院卷第93至120頁），本院審
    酌前開證據作成或取得之狀況，並無非法或不當取證之情事
    ，故認為適當而均得以作為證據，是前開證據依刑事訴訟法
    第159條之5之規定，均具有證據能力。
二、訊據被告對於上揭事實坦承不諱（見本院卷第99至100頁）
    ，且查：
(一)前開犯罪事實，除據被告於本院坦認其情外，並有證人陳○
    偉、簡○鴻、施○宇、謝○哲（即車牌號碼000-0000號自小客
    車承租人）於警詢時之證稱（見109年度偵字第17785號卷〈
    下稱偵卷〉第105至116頁、第117至127頁、第139至141頁）
    在卷可參，證人即馬岡派出所凃○麟警員於本院審理時之證
    述（見本院卷第107至120頁）在卷可憑，復有現場監視器錄
    影翻拍照片（見偵卷第39至49頁）、車輛租賃契約書影本（
    見偵卷第129至137頁）、車輛詳細資料報表（見109年度警
    聲調字第285號卷第31至35頁）在卷可稽，足認被告上開自
    白與事實相符而為可信。
(二)被告上訴意旨雖略以：伊於案發前約2個小時，因黃湯下肚
    ，而在酒醉狀態下，辨識能力顯著降低，因而聽從「火山」
    之指示，決意攜帶兇器隨同在場友人前往馬岡派出所，應有
    刑法第19條第2項規定之適用等語。而證人凃○麟警員於本院
    審理時雖曾以不確定之語氣陳稱警方於逮捕被告後，好像有
    對其實施酒測等語（見本院卷第112頁），然本案依警方移
    送之卷證所示，並未有警方對被告施以酒測之資料，證人凃
    ○麟警員此部分所述，容屬記憶之疏誤；又證人即凃○麟警員
    於本院審理時雖曾稱被告於案發時遭警方壓制後，有講話、
    反應較慢之狀況（見本院卷第112頁），惟亦同時證述被告
    當時情緒激動，也有可能因此無法聽進去警方的話，且被告
    於案發時係持扣案之開山刀1把衝向馬岡派出所門口，其跑
    步時未有異狀，並未有像酒醉歪來歪去的情形等語（見本院
    卷第113、115頁），參以被告於警詢時尚得以記憶供稱伊於
    案發前係與「火山」一起前至馬岡派出所（見偵卷第25頁）
    ，並於偵訊時得以就其係因認友人在派出所遭對方的人打，
    才會持其先前購買之扣案開山刀1把，乘坐車輛跟友人一同
    前至馬岡派出所等情（見偵卷第76至77頁），則被告既尚得
    以記憶陳述上開案發有關情形，是其是否有因飲酒而無法辨
    識其行為違法，已然有疑。退步而言，縱被告如其所述於案
    發前曾有飲酒之情，惟一般人酒後易有脫序、甚且違法之行
    為，此乃一般正常人可認知之事理，被告於飲酒時為智識正
    常之成年人，自非不可預見，竟仍如其所述於大量飲酒、並
    於其存有醉意下，攜帶開山刀1把，與「火山」等人一同前
    至馬岡派出所為上揭妨害公務等犯行，此乃其自行招致，而
    屬刑法第19條第3項所定之原因自由行為，自無法援引適用
    同條第2項之規定。被告此部分上訴內容，尚無可採。
(三)再起訴書雖認被告所為應成立110年1月20日修正公布前（下
    稱修正前）刑法第136條第1項後段、修正前刑法第135條第1
    項之「公然聚眾」而對於公務員依法執行職務時施強暴之「
    首謀」罪，及刑法第150條第2項第1款、第1項後段所定意圖
    供行使之用而攜帶兇器在公共場所聚集三人以上實施強暴之
    「首謀」罪；惟按修正前刑法第136條第1項後段之聚眾強暴
    妨害公務罪嫌，其所稱之公然「聚眾」，須以集合不特定之
    多數人而有隨時可以增加之狀況而言（最高法院91年度台上
    字第5686號、92年度台上字第5192號刑事判決意旨參照），
    且所謂之「首謀」，須有動口倡議或指揮他人動手之情事（
    最高法院96年度台上字第1436號刑事判決意旨參照），依證
    人即在場目睹案發過程之凃○麟警員於本院審理時所述，被
    告等人係一開始即一同到場馬岡派出所，此外則未再有人數
    增加之情形，且依現場客觀狀況所示，伊無法判斷何人為首
    謀，被告除下車後在最前面持開山刀繞過警員衝向派出所門
    口外，並未有其他更激烈之動作等語，且證人即凃○麟警員
    經本院訊以被告在現場有無相關以言詞或行動指揮他人之行
    止時，明確表示並無此部分之證據等語（見本院卷第111頁
    ），衡以證人即凃○麟警員身為執法人員，與被告並不相識
    ，自無故為迴護被告之可能，是其前開於本院審理所為證述
    ，係屬可信，被告於其上訴理由堅詞否認伊為首謀等語，亦
    為可採，且尚難認被告所為前開妨害公務行為有公然聚眾之
    情事；檢察官起訴書認被告所為該當於修正前刑法第136條
    第1項後段之公然聚眾而犯妨害公務並為首謀者，及刑法第1
    50條第2項第1款、第1項後段所定意圖供行使之用而攜帶兇
    器在公共場所聚集三人以上實施強暴之「首謀」罪，均尚有
    誤會。
(四)而證人即凃○麟警員於本院審理時固曾以未確定之語氣陳稱
    ：警方一開始自○○啤酒屋帶回警局者，應有「火山」之人（
    見本院卷第111頁），然被告於本院審理時堅稱案發前「阿
    俊」被警方帶走時，「火山」並沒有一起為警逮捕帶去警局
    等語（見本院卷第100至101頁），本院酌以證人即凃○麟警
    員於本院審理時因距離案發時間已久，對於部分細節曾表示
    無法記憶（見本院卷第116頁），至被告則為共同實行犯罪
    行為之人，其對於「火山」是否為案發時與伊一同到場下手
    實施犯行之人，理當無誤認之可能，故認此部分應以被告之
    供述較為可信，併此說明。
(五)此外，復有被告所有、供本案犯罪所用之開山刀1把（非屬
    列管刀械，有前揭開山刀照片及槍砲彈藥刀械管制條例第4
    條第3款附圖在卷〈見偵卷第53頁、本院卷第85至87頁〉可資
    比對）扣案可佐，本件事證明確，被告前開犯行均足可認定
    。
三、法律適用方面：
(一)按行為後法律有變更者，適用行為時之法律；但行為後之法
    律有利於行為人者，適用最有利於行為人之法律，刑法第2
    條第1項定有明文。查被告行為後，刑法第135條之規定，於
    110年1月20日修正公布，並自同年月22日生效施行，修正後
    第1項規定，將其法定刑中之罰金提高為新臺幣30萬元，另
    增定第3項：「犯前2項之罪而有下列情形之一者，處6月以
    上5年以下有期徒刑：一、以駕駛動力交通工具犯之。二、
    意圖供行使之用而攜帶兇器或其他危險物品犯之。」之加重
    事由，經比較新舊法結果，修正後之規定並未較有利於被告
    ，依刑法第2條第1項前段之規定，自應適用被告行為時即修
    正前刑法第135條第1項之規定。
(二)核被告所為，係犯修正前刑法第135條第1項之對於公務員依
    法執行職務時施強暴罪【起訴書認被告所為係犯刑法第136
    條第1項後段之公然聚眾而妨害公務並為首謀之罪，依本判
    決上開理由欄二、(三)所示說明，尚有未合，惟二者之基本
    社會事實同一，應予變更法條而為判決】、刑法第150條第2
    項第1款、第1項後段之意圖供行使之用而攜帶兇器在公共場
    所聚集三人以上並下手實施強暴罪【上開所定「聚集」人數
    明定為三人以上，不受限於須隨時可以增加之情形（參照刑
    法第150條規定之109年1月15日修正立法理由）。起訴書認
    被告所犯係刑法第150條第2項第1款、第1項後段之意圖供行
    使之用而攜帶兇器在公共場所聚集三人以上實施強暴之首謀
    罪，依本判決前開理由欄二、(三)所示論述，因尚難認被告
    為首謀之人，依法應予減縮，且因二者所觸犯之法條相同，
    尚不生變更法條之問題，由本院予以更正】。
(三)按在學理上，有「任意共犯」與「必要共犯」之分，前者指
    一般原得由一人單獨完成犯罪而由二人以上共同實施之情形
    ，當然有刑法總則共犯規定之適用；後者係指須有二人以
    上之參與實施始能成立之犯罪而言。且「必要共犯」依犯罪
    之性質，尚可分為「聚合犯」與「對向犯」，其二人以上朝
    同一目標共同參與犯罪之實施者，謂之「聚合犯」，因其本
    質上即屬共同正犯，故除法律依其首謀、下手實施或在場助
    勢等參與犯罪程度之不同，而異其刑罰之規定時，各參與不
    同程度犯罪行為者之間，不能適用刑法總則共犯之規定外，
    其餘均應引用刑法第28條共同正犯之規定（最高法院81年度
    台非字第233號刑事判決足資參照）。依此，被告與「火山
    」、陳○偉、簡○鴻、施○宇及真實姓名、年籍均不詳、綽號
    「小黑」、「海苔」等已成年人共計8、9人，就上開公務員
    依法執行職務時施強暴犯行，具有犯意聯絡與行為分擔，另
    被告與「火山」等下手實施強暴者，就前開意圖供行使之用
    而攜帶兇器在公共場所聚集三人以上並下手實施強暴犯行，
    亦有犯意聯絡與行為分擔，均應論以共同正犯。
(四)被告以一行為同時觸犯上揭共同對於公務員依法執行職務時
    施強暴及共同意圖供行使之用而攜帶兇器在公共場所聚集三
    人以上並下手實施強暴之2罪，為想像競合犯，應依刑法第5
    5條之規定，從一較重之意圖供行使之用而攜帶兇器在公共
    場所聚集三人以上並下手實施強暴罪處斷。
(五)又被告所為意圖供行使之用而攜帶兇器在公共場所聚集三人
    以上並下手實施強暴犯行，應依刑法第150條第2項第1款之
    規定加重其刑。
(六)被告上訴理由固復略以：伊因年輕、魯莽，面臨家人重病、
    經濟壓力等重擔，情緒瀕臨崩潰邊緣，在案發日禁不住「火
    山」之大力鼓吹，又因酒醉導致辨識能力降低，聽從「火山
    」等友人指令而前往警局鬧事，犯後坦承等節，為能貫徹行
    為人易於回歸社會正常生活，其具體實現刑度應對應行為人
    之特質，以達教化之目的，是伊本案縱論以本罪法定最輕之
    刑度，仍屬過重，請依刑法第59條之規定減輕其刑等語。惟
    按「犯罪之情狀顯可憫恕，認科以最低度刑仍嫌過重者，得
    酌量減輕其刑。」，刑法第59條固定有明文，然刑法第59條
    之酌量減輕其刑，必於犯罪之情狀，在客觀上足以引起一般
    同情，認為即予宣告法定低度刑期，猶嫌過重者，始有其適
    用，至於行為人之年紀、犯罪動機、情節、犯後態度及家庭
    、經濟狀況等情，均僅可作為法定刑內之科刑標準，不得據
    為酌量減輕之理由。本院酌以被告上開共同對於公務員依法
    執行職務時施強暴、意圖供行使之用而攜帶兇器在公共場所
    聚集三人以上並下手實施強暴等犯行之犯罪情狀，有損公權
    力之威信及對於公共場所之秩序安寧所生之危害非輕，縱其
    係因原因自由行為而於酒後犯之，仍難認有何顯可憫恕之情
    ，自尚無適用刑法第59條規定之餘地，併予說明。
四、本院將原判決關於被告部分予以撤銷改判之說明：
(一)原審認被告所為意圖供行使之用而攜帶兇器在公共場所聚集
    三人以上首謀及下手實施強暴等犯行之事證明確，予以論罪
    科刑，固非無見。惟查：被告所為修正前刑法第135條第1項
    之對於公務員依法執行職務時施強暴罪，尚難認有修正前刑
    法第136條第1項後段所定「公然聚眾」而犯之及為首謀之情
    ，且被告所犯刑法第150條第2項第1款、第1項後段之意圖供
    行使之用而攜帶兇器在公共場所聚集三人以上下手實施強暴
    之行為，亦難認其為首謀等情，已據本判決於上揭理由欄二
    、(三)中敘明；原判決誤認被告所為應成立修正前刑法第13
    6條第1項後段之公然聚眾而犯妨害公務罪並為首謀者，及刑
    法第150條第2項第1款、第1項後段所定意圖供行使之用而攜
    帶兇器在公共場所聚集三人以上實施強暴之「首謀」罪，均
    有未合。被告上訴意旨其中主張伊有刑法第19條第2項、同
    法第59條規定之適用等語部分，依本判決前開理由欄二、(
    二)及理由欄三、(六)之說明，為無理由；又被告復以同上
    請求依刑法第59條之規定酌減其刑之內容，及以伊與原審同
    案被告之犯罪情節幾近相同，但原判決卻論處不同罪刑，爭
    執原判決量刑過重，並請求考量我國刑罰兼具防治及處罰犯
    罪之作用等理論，請求再予從輕量刑及給予緩刑宣告而提起
    上訴之部分，因被告經本院認定之犯罪情節，與原審同案被
    告陳○偉等人經原判決及本院認定參與之程度，並不相同，
    且酌以被告此部分其餘上訴理由，並未依法指摘或表明第一
    審判決有何量刑上之足以影響於其判決本旨之不當或違法，
    均尚難憑採，況原判決對被告所為之科刑，業經本院撤銷改
    判，被告該部分上訴已乏所據，另參以本判決以下有關不宜
    為緩刑宣告之說明（詳如後述），故認被告此部分之上訴，
    均難認為有理由。惟被告上訴內容另以本段首揭之理由，指
    摘原判決認定伊於案發時為首謀者有所未當等語，依本判決
    前揭理由欄二、(三)所示之事證及說明，則非無理由，自應
    由本院將原判決關於被告部分予以撤銷改判。
(二)爰審酌被告前曾有偽造文書、詐欺等前案紀錄（參見臺灣高
    等法院被告前案紀錄表所示）之素行，犯罪之動機、目的係
    出於對公權力及社會秩序安寧之無視，其於上訴理由自述之
    智識程度、家庭、經濟等狀況，如犯罪事實欄一所示共同對
    於公務員依法執行職務時施強暴及意圖供行使之用而攜帶兇
    器在公共場所聚集三人以上並下手實施強暴犯行之手段、情
    節、參與程度，對公務員執行公務之妨害及社會治安所生之
    危害，及其犯罪後坦承犯行，態度尚屬良好等一切情狀，量
    處如主文第二項所示之刑，以示懲儆。另本院酌以被告持具
    危險性之扣案開山刀1把，於馬岡派出所前之屬公共場所之
    道路，公然對依法執行公務之警員施加暴力，並企圖闖入上
    開派出所內，其所為犯罪情節對警方執行公務之妨害及對社
    會秩序安寧之影響均非輕，自應宣告適當刑罰以資警惕，故
    認本院所宣告之刑，並無以暫不執行為適當之情，被告上訴
    意旨另執詞請求為緩刑之宣告，尚非有理由，併此說明。
(三)扣案之開山刀1把，為被告所有、供其本案犯行所用之物一
    節，已據被告供明在卷（見偵卷第24、76頁、本院卷第98頁
    ），且本院酌以予以宣告沒收，並無刑法第38條之2第2項所
    定之情，爰依刑法第38條第2項之規定予以宣告沒收之。
據上論斷，應依刑事訴訟法第369條第1項前段、第364條、第299
條第1項前段、第300條（依判決格式簡化原則，僅引用程序法條
文），判決如主文。　　
本案經檢察官林清安提起公訴，檢察官劉家芳到庭執行職務。
中　　華　　民　　國　　110 　年　　11　　月　　4 　　日
                  刑事第十二庭  審判長法　官  張國忠
                                      法　官  高文崇
                                      法　官  李雅俐
以上正本證明與原本無異。
如不服本判決應於收受送達後二十日內向本院提出上訴書狀，其
未敘述上訴之理由者，並得於提起上訴後二十日內向本院補提理
由書（均須按他造當事人之人數附繕本）「切勿逕送上級法院」
。因疫情而遲誤不變期間，得向法院聲請回復原狀。
                                      書記官  蕭怡綸

中　　華　　民　　國　　110 　年　　11　　月　　4 　　日
附錄論罪科刑法條：
修正前刑法第135條第1項：
對於公務員依法執行職務時，施強暴脅迫者，處3年以下有期徒
刑、拘役或九千元以下罰金。
刑法第150條：
在公共場所或公眾得出入之場所聚集三人以上，施強暴脅迫者，
在場助勢之人，處1年以下有期徒刑、拘役或10萬元以下罰金；
首謀及下手實施者，處6月以上5年以下有期徒刑。
犯前項之罪，而有下列情形之一者，得加重其刑至二分之一：
一、意圖供行使之用而攜帶兇器或其他危險物品犯之。
二、因而致生公眾或交通往來之危險。